臺灣高等法院刑事判決　　　　　　　　93年度上易字第2168號
　　上　訴　人
　　即　自訴人　戊○○
　　代　理　人　林玟岑律師
　　被　　　告　乙○○
　　選任辯護人　許麗紅律師
　　被　　　告　己○○
上列上訴人因自訴被告背信等案件，不服臺灣臺北地方法院93年
度自字第199號，中華民國93年12月3日第一審判決，提起上訴，
本院判決如下：
    主  文
上訴駁回。
    理  由
一、自訴意旨略以：
（一）坐落臺北縣八里鄉○○○段○道坑口小段第三之一號土地
      及其上建物門牌號碼臺北縣八里鄉○○○路六之一號一樓
      及二樓（後於民國九十二年十一月二十六日門牌整編為臺
      北縣八里鄉○○路○段五三號一樓及二樓，下稱八里房地
      ），係自訴人於八十七年間因代償原所有權人丁○○對案
      外人陳榮貴之債務新臺幣（下同）一千二百萬元後，丁○○依約應將八里房地讓與自訴人時，自訴人委請被告乙○○為八里房地之登記名義人，並於完成登記後，由自訴人
      保管該房地之權狀原本；嗣被告乙○○於九十年八月間應
      自訴人請求，將印鑑證明、印鑑章等有關八里房地過戶資
      料交付自訴人，俾便自訴人得持以為過戶登記。詎被告乙○○於交付上開過戶資料予自訴人後，乘自訴人尚未過戶
      之際，竟意圖為自己不法之利益，先於九十一年三月十九
      日，明知八里房地所有權狀係由自訴人保管並未遺失，竟
      向臺北縣淡水地政事務所申請補發，使該事務所承辦公務
      員將上開不實事項登載於其職務上所掌之公文書，足以生
      地政資料不實及自訴人之損害；嗣則於九十二年四月二十
      二日竟擅自將八里房地讓售予案外人吳伯毅，而為違背其
      僅係該房地登記名義人任務之行為，致生損害於自訴人之
      財產；
（二）又被告乙○○、己○○為亞青建設股份有限公司（下稱亞
      青公司）之負責人及副理，明知坐落臺北縣貢寮鄉○○段
      內寮小段第四七三之二號土地及其上建物門牌號碼臺北縣
      貢寮鄉○○街九十號三樓之一及三樓之二等二戶房地（下
      稱貢寮房地）為自訴人所有，竟共同基於意圖為自己不法
      利益之犯意聯絡，推由被告己○○擅自將貢寮房地出賣予
      案外人許秀琴並交付之；因認被告乙○○涉犯刑法第二百
      十四條之使公務員登載不實罪、第三百四十二條第一項之
      背信罪、第三百二十條第二項之竊占罪嫌，被告己○○則
      涉犯刑法第三百二十條第二項之竊占罪嫌云云。
二、按犯罪事實應依證據認定之，無證據不得認定犯罪事實；不
    能證明被告犯罪者，應諭知無罪之判決，並於自訴程序準用
    之，刑事訴訟法第一百五十四條第二項、第三百零一條第一
    項、第三百四十三條分別定有明文。次按刑法第三百二十條
    第二項竊占罪之成立，除客觀上有占有他人不動產之行為外
    ，主觀上亦須有為自己或第三人不法利益之意圖，始克成立
    。訊據被告乙○○固坦承於九十一年三月十九日向臺北縣淡
    水地政事務所申請補發八里房地所有權狀原本，並於九十二
    年四月二十二日將該房地讓售吳伯毅，及指示被告己○○出
    售自訴人所有之貢寮房地等情，被告己○○則坦承將貢寮房
    地出售並交付予許秀琴乙節，惟均堅詞否認上開自訴人所指
    之犯行，被告乙○○辯稱：丁○○原係自訴人之會計，因虧
    空款項一千多萬元，始將八里房地給予自訴人以為抵扣，但
    未辦理所有權移轉手續；嗣自訴人為籌措競選經費，持該房
    地委其代借一千二百萬元，其遂向其姐夫陳榮貴代借一千二
    百萬元予自訴人，嗣該筆款項由亞青公司償還，故由其取得
    八里房地之所有權以為補貼及報酬，自訴人與被告之間根本
    沒有信託關係；又其與自訴人原均係亞青公司之股東，公司
    為回饋出資股東，往往將每批起造完畢，依股東該次興建出
    資比例所分得之房屋，逕登記為各該股東所有，之後各股東
    為出脫所分得之房地，配合公司之銷售作業，委由公司代為
    出售名下房地，事屬常有，權狀、
    公司保管，其與自訴人均是副董事長，共用秘書、保險箱，
    其可以拿得到資料，自訴人也可以拿得到資料，但其並沒有
    將權狀本拿給自訴人，何以八里房地之所有權狀會落入自訴
    人手中，其不得而知，因找不到權狀其才會向地政事務所申
    請補發權狀；又自訴人確為貢寮房地之原所有權人，但因自
    訴人以該房地向中聯信託投資股份有限公司（下稱中聯信託
    ）抵押借款時，乃以其為連帶保證人，嗣自訴人未能清償借
    款而由其代償，並繼受中聯信託第一順位抵押權人之地位，
    嗣因自訴人未能返還其代償之款項，致遭其查封拍賣前開房
    地，其為保障權益，乃事先出賣，預計於法院拍賣時直接承
    受上揭房地，但其並未授權同意許秀琴占有該房地，房地係
    其從法院購買，其當然有權可以為商業行為等語，被告己○○則辯以：貢寮房地原本雖為自訴人所有，但被告乙○○有
    抵押權存在，故亞青公司委託伊出面將該房地出售予許秀琴
    ，又因上開房地地處偏遠管理不易，故在許秀琴繳交訂金後
    ，伊即將該房地交付許秀琴使用並由許秀琴代繳管理費及水
    電費，並無取得不法利益之意圖等語。經查：
（一）八里房地部分：
      自訴人主張其方為八里房地之實際所有權人，被告乙○○
      僅受其委託擔任登記名義人乙節，無非以八里房地係其代
      償丁○○對陳榮貴之借款而取得，及房地所有權狀原本始
      終由其保管等情為其論據。惟查，證人陳榮貴於原審九十
      三年十月二十九日審理時證稱：當初係其妻舅被告乙○○
      以代自訴人借款為由，持八里房地來向其借款一千二百萬
      元，謂事成後被告乙○○可得房地為酬庸；其本來不想借
      ，因其認八里房地沒有價值，但後來被告乙○○開票保證
      ，其才願意借款，又因為設定抵押權之八里房地為丁○○
      所有，故借款是交給丁○○，但丁○○和自訴人間之關係
      其不清楚等語，足見當初被告乙○○確係以代自訴人借款
      為由向證人陳榮貴商借一千二百萬元；自訴人雖稱係丁○○向陳榮貴借款，並由伊代償云云，但自訴人所舉證人丁○○證稱：1.我不認識陳榮貴，沒有見過面。2.我有欠蔡
      先生（指自訴人戊○○）錢，戊○○、乙○○把我的資料
      拿走說要去借錢，乙○○說要以房子先去借錢，是他們自
      己去借的，私底下如何去辦，我完全不瞭解，我不清楚誰
      去借的；土地部分所有權狀是交給戊○○，房屋部分我已
      經忘記了，印鑑證明是交給乙○○，我從頭到尾沒有拿到
      一毛錢等語，（見本院卷九十四年二月一日筆錄）顯不能
      證明自訴人主張其因代償債務而取得八里房地之實際所有
      權。又查，自八十七年十一月十八日八里房地登記為被告
      乙○○所有之日起，至九十一年三月十九日被告乙○○申
      請補發該房地所有權狀原本之日止，上開房地計分別於八
      十八年三月三日、八十九年五月十六日、九十年四月二十
      四日三度設定抵押權，此有臺北縣淡水地政事務所關於八
      里房地之異動索引查詢一份在卷可稽，自訴人復表示上開
      抵押權設定非其所為，亦未得其同意等語，是倘若八里房
      地之所有權狀原本確係交由自訴人保管以為實際所有權人
      之保障，被告乙○○應無從在未經自訴人同意之情形下，
      屢次取得所有權狀原本以辦理抵押權設定登記，再參酌自
      訴人未能提出其他其與被告乙○○間就八里房地有信託關
      係存在之證明，是要不能僅以自訴人現時手中有上開房地
      之所有權狀原本，即遽認自訴人為該房地之實際所有權人
      ，且該權狀原本始終在其保管中；從而，尚不能證明被告
      乙○○與自訴人間就八里房地存在信託關係，及被告乙○○明知所有權狀為自訴人持有並未遺失，而有前開自訴人
      所指之背信及使公務員登載不實犯行。
（二）貢寮房地部分：
  　　查自訴人本為貢寮房地之所有權人，其曾以該房地向中聯
      信託抵押借款並以被告乙○○為連帶保證人，嗣自訴人因
      未清償上開借款，由被告乙○○代為清償，並因而繼受中
      聯信託就貢寮房地第一順位抵押權人之地位，嗣又因自訴
      人未能返還被告乙○○所代償之款項，致遭被告乙○○查
      封拍賣前開房地等情，有匯款單三紙、代償證明書一紙、
      臺灣基隆地方法院九十三年八月五日基院慧九十三執實字
      第三八九二號民事執行處通知一份存卷為憑；被告乙○○
      就貢寮房地既有第一順位抵押權存在，並已聲請法院查封
      拍賣該房地，其因恐法院拍賣價金偏低致其權益受損，指
      示被告己○○先行出賣上開房地，預計於法院拍賣時直接
      承受上揭房地，被告己○○因而將該房地出售予許秀琴，
      並暫先將房地交付許秀琴使用，均難認有為自己不法利益
      之意圖，自訴代理人雖陳稱澳底第一城本案貢寮房地，即
      仁和路九十號三樓之一、三樓之二之九十一年一至十二月
      份管理費收款表九十一年三月開始的資料上面有登載華志
      、林主任、電話0000000000，可以證明那時候本案貢寮房
      地就出租給華志公司，所以被告有竊佔的意圖云云。惟被
      告所舉之證人即澳底第一城的管理員丙○○到庭證稱：管
      理費收管表上備註欄記載華志不是我寫的，是後來才填寫
      的，事後什麼時候誰填寫上的我不知道，我沒有見過乙○○。九十年月六至九十二年四月本案貢寮房屋是否由華志
      營造股份有限公司使用，我不知道。另其所舉證人華志營
      造股份有限公司負責人甲○○到庭證稱：我們公司沒有承
      租臺北縣貢寮鄉○○路九十號三樓之一三樓之二房子，顯
      見自訴人此部份主張，亦無證據證明。揆諸上揭說明，尚
      不該當刑法第三百二十條第二項之竊占罪。
三、綜上所述，本件不能證明被告乙○○有自訴人所指之背信及
    使公務員登載不實之犯行，亦不足認定被告乙○○、己○○
    有意圖為自己不法利益而竊占貢寮房地之犯行，揆諸前開法
    條意旨，被告二人被訴犯罪均屬不能證明，原審以不能證明
    被告二人犯罪諭知被告乙○○、己○○二人均無罪，經核並
    無不合，自訴人上訴意旨仍執陳詞認被告二人應構成犯罪指
    摘原判決不當為無理由，應予駁回。
據上論斷，應依刑事訴訟法第三百六十八條，判決如主文。
中　　華　　民　　國　　94　　年　　3　　月　　15　　日
                  臺灣高等法院刑事第二庭
                      審判長法  官  蔡  長  溪
                            法  官  林  俊  益
                            法  官  楊  貴  志
以上正本證明與原本無異。
不得上訴。
                            書記官  黃  德  煌
中　　華　　民　　國　　94　　年　　3 　　月　　15　　日
